【裁判字號】    96,訴,2612
【裁判日期】    970424
【裁判案由】    偽造文書等
【裁判全文】
臺灣高雄地方法院刑事判決              96年度訴字第2612號
公  訴  人  臺灣高雄地方法院檢察署檢察官
被      告  丁○○  原名陳麗.
上列被告因偽造文書等案件，經檢察官提起公訴（96年度偵字第
6066號），本院判決如下：
    主  文
丁○○連續犯業務侵占罪，處有期徒刑柒月，減為有期徒刑參月
又拾伍日，如易科罰金，以銀元參佰元即新臺幣玖佰元折算壹日
；又連續犯行使偽造私文書罪，處有期徒刑陸月，如易科罰金，
以銀元參佰元即新臺幣玖佰元折算壹日，減為有期徒刑參月，如
易科罰金，以銀元參佰元即新臺幣玖佰元折算壹日。如附表二編
號1至5所示偽造之「丙○○」署名共玖枚，均沒收。應執行有期
徒刑陸月，如易科罰金，以銀元參佰元即新臺幣玖佰元折算壹日
。如附表二編號1至5所示偽造之「丙○○」署名共玖枚，均沒收
。
被訴連續行使偽造私文書部分免訴。
    事  實
一、丁○○自民國88年1 月起至95年8 月止任職於保誠人壽保險
    股份有限公司（下稱保誠人壽公司）擔任業務員，負責招攬
    保險業務、向保戶代收保險費、理賠給付之申請及款項轉交
    等業務，為從事業務之人，竟基於意圖為自己不法所有之概
    括犯意自92年4 月起至95年6 月止，向要保人丙○○收取如
    附表一編號1 至4 所示共計新台幣（下同）259,502 元之保
    費後，僅繳回附表一編號1 至4 所示之款項共計103,699 元
    予保誠人壽公司，而於附表一編號1 至4 所示之期間，將如
    附表一編號1 至4 所示共計155,803 元（起訴書誤載為97,3
    67元）之保險費，以變易持有為所有之意思，未將上開款項
    繳回保誠人壽保險公司而侵占入己。另基於基於意圖為自己
    不法所有、行使偽造私文書之概括犯意，未經丙○○同意，
    先後於附表二編號1 、5 所示之時間，偽以「丙○○」名義
    填寫附表二編號1 、5 所示之保險契約內容變更申請書，並
    於「要保人簽名欄」、「被保險人簽名欄」上偽簽「丙○○
    」之署名，將附表二編號1 、5 所示之保單偽填變更通訊地
    址為「高市三民區○○○路54巷33號」，進而持上開偽造之
    保險契約內容變更申請書向保誠人壽公司行使，復承上開行
    使偽造文書之概括犯意，未經丙○○同意，連續於附表二編
    號2 至4 所示之時間，冒充丙○○之名義，在附表二編號2
    至4 所示之要保書上「要保人簽名欄」、「主被保險人簽名
    欄」偽造「丙○○」之署名，而偽造上開私文書，持以向保
    誠人壽公司行使，表示丙○○欲向該公司投保人壽保險，足
    生損害於保誠人壽公司對保戶資料管理之正確性及丙○○本
    人；丁○○旋即將附表二編號2 至4 所示偽造之要保書送交
    保誠人壽保險公司憑以核保，使該公司因而陷於錯誤，核發
    佣金及業績獎金共計20,767元予丁○○。嗣因丙○○察覺有
    異，向保誠人壽公司查詢，始查知上情。
二、案經保誠人壽公司訴請臺灣高雄地方法院檢察署檢察官偵查
    起訴。
    理  由
壹、程序方面
一、按被告以外之人於審判外之陳述，雖不符前四條之規定，而
    經當事人於審判程序同意作為證據，法院審酌該言詞陳述或
    書面陳述作成時之情況，認為適當者，亦得為證據。當事人
    、代理人或辯護人於法院調查證據時，知有第159 條第1 項
    不得為證據之情形，而未於言詞辯論終結前聲明異議，視為
    有前項之同意，刑事訴訟法第159 條之5 定有明文。
二、本件被告、檢察官均對本院所提示承攬契約書1紙、保誠人
    壽保險股份有限公司保險契約內容變更申請書（保單號碼：
    00000000、00000000）、告訴人即被害人丙○○所出具之切
    結書、保誠人壽股份有限公司要保人丙○○之保險單（保單
    號碼00000000、00000000、00000000）、被告已領之佣獎金
    明細表、保誠人壽公司所提出之業務侵占金額明細表、被告
    與英國保誠人壽（王翠香）和解書1 紙、本院公務電話記錄
    、附表二編號2 、3 、4 所示要保人丙○○之要保書（保單
    號碼：00000000、00000000、00000000）等證據，在本院審
    判程序表示同意作為本案證據（見本院卷第157 頁），是本
    院審酌該言詞陳述或書面陳述作成時之情況，認為適當，自
    得採為證據，合行敘明。
三、按證人、鑑定人依法應具結而未具結者，其證言或鑑定意見
    ，不得作為證據，刑事訴訟法第158 條之3 定有明文。雖然
    同法第159 條之1 第2 項規定，被告以外之人於偵查中向檢
    察官所為之陳述，除顯有不可信之情況者外，得為證據，但
    被告以外之人於偵查中向檢察官所為之陳述，仍應依法具結
    ，始有證據能力（最高法院94年度台上字第4056號判決意旨
    參照）。查證人丙○○於偵查中之證述，未依法具結，依刑
    事訴訟法第158 條之3 規定，不得作為證據。
貳、實體方面
甲：有罪部分
一、上開事實，業據被告丁○○於本院審理時坦承不諱，核與保
    誠人壽公司告訴代理人戊○○、告訴人丙○○指訴之情節相
    符，復有承攬契約書1紙、保誠人壽保險股份有限公司保險
    契約內容變更申請書（保單號碼：00000000、00000000）、
    告訴人丙○○所出具之切結書、保誠人壽股份有限公司要保
    人丙○○之保險單（保單號碼00000000、00000000、000000
    00）、被告已領之佣獎金明細表、保誠人壽公司所提出之業
    務侵占金額明細表、被告與英國保誠人壽（王翠香）和解書
    1 紙、本院公務電話記錄、附表二編號2 、3 、4 所示要保
    人丙○○之要保書（保單號碼：0000 0000 、00000000、00
    000 000） 在卷可參（見他字卷第4 、11、12、13、32至67
    頁、本院卷第93、94、114 、131 至151 頁），足認被告之
    自白與事實相符，自可採為認定事實之依據。本件事證明確
    ，被告犯行堪以認定，應依法論科。
二、查被告行為後，刑法業於94年2 月2 日修正公布，95年7 月
    1 日起施行，按行為後法律有變更者，適用行為時之法律，
    但行為後之法律有利於行為人者，適用最有利於行為人之法
    律，修正後刑法第2 條第1 項定有明文。此條規定係規範行
    為後法律變更所生新舊法律比較適用之準據法，本身尚無新
    舊法比較之問題，於新法施行後，應一律適用新法第2 條第
    1 項之規定，為「從舊從輕」之比較，先予敘明。再按本次
    法律變更，比較時應就罪刑有關之共犯、未遂犯、想像競合
    犯、牽連犯、連續犯、結合犯，以及累犯加重、自首減輕暨
    其他法定加減原因（如身分加減）與加減例等一切情形，綜
    其全部罪刑之結果而為比較（最高法院95年度第8 次刑庭會
    議決議參照）。而按：
(一)修正前刑法第33條第5 款規定：「罰金：1 元以上。」修正
    後該款規定「罰金：新台幣1000元以上」，是比較新舊法結
    果，以舊法較有利於行為人。
(二)刑法第56條連續犯之規定業經刪除，於新法施行後，被告之
    數犯罪行為，應予分論併罰。此條刪除雖非犯罪構成要件之
    變更，然顯已影響行為人刑罰之法律效果，自屬法律有變更
    比較上述修正前、後之刑罰法律，應以被告行為時之刑法第
    56 條 規定論處，對被告較為有利。
(三)關於牽連犯部分，修正前刑法第55條就具有牽連關係之牽連
    犯，係規定應從一重罪處斷；而修正後之刑法，既已刪除牽
    連犯之規定，則所犯各罪即應依數罪併罰之規定分論併罰。
    比較上述修正前、後之刑罰法律，應以被告行為時之刑法第
    55條規定論處，對被告較為有利。
(四)關於易科罰金之規定，被告行為時之刑法第41條第1 項前段
    規定：「犯最重本刑為5 年以下有期徒刑以下之刑之罪，而
    受6 個月以下有期徒刑或拘役之宣告，因身體、教育、職業
    、家庭之關係或其他正當事由，執行顯有困難者，得以1 元
    以上3 元以下折算一日，易科罰金。」，參酌被告行為時之
    廢止前罰金罰鍰提高標準條例第2 條前段規定，就其原定數
    額提高為100 倍折算1 日，則本件被告行為時之易科罰金折
    算標準，應以銀元100 元至300 元折算一日，經折算為新臺
    幣後，應以新臺幣300 元至900 元折算為1 日。而95年7 月
    1 日修正公布施行之刑法第41條第1 項前段則規定：「犯最
    重本刑為5 年以下有期徒刑以下之刑之罪，而受6 個月以下
    有期徒刑或拘役之宣告者，得以新臺幣1,000 元、2,000 元
    或3,000 元折算一日，易科罰金。」。比較新、舊法結果，
    以舊法之規定，較有利於被告。
(五)關於數罪併罰定應執行刑得易科罰金之條件，依修正前刑法
    第41條第2 項規定，併合處罰之數罪，均符合得易科罰金之
    條件，而其應執行刑逾6 月者，亦得易科罰金，而依修正後
    刑法第41條第2 項規定，併合處罰之數罪，其應執行之刑未
    逾6 月者，始得易科罰金，是修正前刑法第41條第2 項規定
    ，對行為人自較為有利。
(六)修正後刑法第51條第5 款之規定，有期徒刑定應執行刑之上
    限，由不得逾20年提高為不得逾30年，此屬相當科刑規範之
    變更。比較新舊法之規定，應以修正前之刑法第51條第5 款
    之規定較有利於被告。
(七)綜上法律修正前、後之比較，揆諸前揭說明及刑法第2 條第
    1 項規定，本案以適用被告行為時之相關刑罰法律論處被告
    罪責，對被告較為有利。
三、核被告所為，係犯刑法第336 條第2 項業務侵占罪、第216
    條、第210 條之行使偽造私文書罪及同法第339 條第1 項之
    詐欺取財罪。其中偽造署名為偽造私文書之部分行為，偽造
    私文書而後行使，偽造之低度行為應為行使之高度行為所吸
    收，均不另論罪。被告先後多次業務侵占、行使偽造私文書
    及詐欺取財犯行，時間緊接，所犯罪名構成要件相同，顯係
    基於概括之犯意為之，應依修正前刑法第56條連續犯之規定
    ，論以一罪，並均加重其刑。被告所犯上開連續行使偽造私
    文書、連續詐欺取財2 罪間，有方法目的之牽連犯關係，應
    依修正前刑法第55條之規定從一重之連續行使偽造私文書罪
    處斷。被告所犯上開連續業務侵占、連續行使偽造私文書2
    罪間，犯意各別，行為互殊，應予分論併罰。又附表二編號
    5 所示偽造私文書之犯行，檢察官雖未起訴，然與起訴部分
    具有連續犯之裁判上一罪關係，為起訴效力所及，本院自得
    加以審究，附此敘明。爰審酌被告在保誠人壽公司工作多年
    ，竟利用業務上之機會，侵占保戶所交付之保險費，期間並
    假冒保戶名義投保，向公司詐騙佣金及業績獎金，足以生損
    害於保誠人壽公司對於客戶管理之正確性及被害人丙○○，
    犯罪所生危害非輕，惟念及被告犯後坦承犯行，且已與被告
    之主管王翠香達成和解，有和解書1 紙在卷可憑（見本院卷
    第93頁），犯後態度尚佳，及其犯罪之手段、目的、動機、
    教育程度、生活情狀等一切情狀，分別量處如主文所示之刑
    ，並定其應執行之刑及易科罰金之折算標準。又本件被告所
    為上開犯行之犯罪時間均在96年4 月24日以前，合於中華民
    國96年罪犯減刑條例第2 條第1 項第3 款規定，且被告係於
    同條例施行後之96年12月6 日經本院發布通緝後緝獲，尚無
    不得減刑之事由，爰依中華民國96年罪犯減刑條例第2 條第
    1 項第3 款之規定，均應減其宣告刑2 分之1 如主文所示，
    並定其應執行之刑及易科罰金之折算標準，以資懲儆。被告
    在附表二編號1 至5 所示之文書上偽造之「丙○○」署名，
    不問屬於犯人與否，均應依刑法第219 條之規定予以沒收。
貳、免訴部分
一、公訴意旨略以：被告基於偽造文書之犯意，先後於95年2 月
    23日及3 月14日、4 月16日，冒用甲○○之名義填寫投資型
    保險與帳戶型附加契約要保書、轉帳授權申請暨約定書及保
    險契約內容變更申請書、保險單簽收單，將甲○○原保單號
    碼00000000號保單之受益人變更為蔡淑閔，並持向保誠人壽
    公司行使，足生損害於甲○○及保誠人壽公司，因認被告此
    部分亦涉犯刑法第216 條、第210 條之行使偽造文書罪嫌等
    語。
二、按案件曾經判決確定者，應為免訴之判決，倘檢察官重行起
    訴，應諭知免訴之判決，刑事訴訟法第302 條第1 款定有明
    文。
三、經查，上開檢察官所指被告先後於95年2月23日、同年3月14
    日、同年4 月16日，冒用甲○○之名義填寫上開文書，將甲○○原保單號碼00000000號保單之受益人變更為蔡淑閔，並
    持向保誠人壽公司行使之連續行使偽造私文書犯行，業經臺
    灣高雄地方法院檢察署檢察官以96年度偵字第1203號聲請簡
    易判決處刑，並經本院於96年5 月31日以96年度簡字第957
    號判決判處有期徒刑3 月確定，有上開判決書、臺灣高等法
    院被告前案紀錄表在卷可稽（見本院卷第35至38、154-1 、
    154-2 頁）。本件檢察官就上開曾經判決確定之事實上同一
    案件，向本院重行起訴，揆諸前開法律規定，被告此部份犯
    行應為諭知免訴之判決（公訴人認此部分與前開論罪科刑部
    分，有連續犯關係，尚有未恰，併此敘明）。
據上論斷，應依刑事訴訟法299 條第1 項前段、第302 條第1 款
，刑法第2 條第1 項前段、第216 條、第210 條、第336 條第2
項、第339 條第1 項、修正前刑法（下同）第56條、第55條後段
、第41條第1 項前段、第51條第5 款、第219 條，刑法施行法第
1 條之1 ，廢止前罰金罰緩提高標準條例第2 條，中華民國96年
罪犯減刑條例第2 條第1 項第3 款、第7 條、第9 條，判決如主
文。
本案經檢察官乙○○到庭執行職務。
中    華    民    國    97    年    4     月    24    日
                  刑事第二庭  審判長法  官  簡志瑩
                                    法  官  曾子珍
                                    法  官  錢衍蓁
以上正本證明與原本無異。
如不服本判決應於收受本判決後10日內向本院提出上訴書狀，並
應敘述具體理由，如未敘述上訴理由者，應於上訴期間屆滿後20
日內補提理由書狀於本院（均須按他造當事人之人數附繕本）「
切勿逕送上級法院」。
中    華    民    國    97    年    4     月    24    日
                                    書記官  秦富潔
附表一
┌──┬───┬─────┬───────┬─────┬─────┬──────────┐
│編號│要保人│保單號碼  │應收取保險費  │繳回之保險│侵占金額（│侵占期間            │
│    │      │          │ (92.4.25     │費        │新台幣）  │                    │
│    │      │          │ ～95.6.25)   │          │          │                    │
├──┼───┼─────┼───────┼─────┼─────┼──────────┤
│1   │丙○○│00000000  │  30,894元    │12,139元  │18,755元  │93.7.25~ 95.6.25    │
│    │      │          │              │          │          │                    │
├──┼───┼─────┼───────┼─────┼─────┼──────────┤
│2   │丙○○│00000000  │  71,326元    │31,776元  │39,550元  │93.9.25 ～95.6.25   │
│    │      │          │              │          │          │                    │
├──┼───┼─────┼───────┼─────┼─────┼──────────┤
│3   │丙○○│00000000  │ 114,000元    │42,000元  │72,000元  │93.4.25 ～93.6.25 、│
│    │      │          │              │          │          │93.8.25 ～95.6.25   │
│    │      │          │              │          │          │                    │
│    │      │          │              │          │          │                    │
├──┼───┼─────┼───────┼─────┼─────┼──────────┤
│4   │丙○○│00000000  │  43,282元    │17,784元  │25,498元  │93.7.25 ～94.1.25 、│
│    │      │          │              │          │          │94.2.25 ～95.6.25   │
│    │      │          │              │          │          │                    │
│    │      │          │              │          │          │                    │
├──┼───┼─────┼───────┼─────┼─────┼──────────┤
│共計│      │          │ 259,502元    │103,699元 │155,803元 │                    │
└──┴───┴─────┴───────┴─────┴─────┴──────────┘
附表二
  ┌──┬──────┬────┬─────────────┬────────────────┬──────────┐
  │編號│日期        │被冒名人│偽造之文書                │偽造之署押                      │備註                │
  ├──┼──────┼────┼─────────────┼────────────────┼──────────┤
  │1   │94年5 月2 日│丙○○  │保誠人壽保險股份有限公司保│申請書上要保人簽名欄上偽造之「林│見95年度他字第8428號│
  │    │            │        │險契約內容變更申請書（保單│誌瀛」署名1枚                   │卷第11頁            │
  │    │            │        │號碼：00000000、00000000）│                                │                    │
  ├──┼──────┼────┼─────────────┼────────────────┼──────────┤
  │2   │94年5 月3 日│丙○○  │保誠人壽保險股份有限公司投│要保書上要保人簽名欄、主被保險人│見本院卷第142頁     │
  │    │            │        │資型保險與帳戶型附加契約要│簽名欄偽造之「丙○○」署名各1 枚│                    │
  │    │            │        │保書（保單號碼：00000000）│，共計2枚                       │                    │
  │    │            │        │                          │                                │                    │
  ├──┼──────┼────┼─────────────┼────────────────┼──────────┤
  │3   │94年3 月28日│丙○○  │保誠人壽保險股份有限公司人│要保書上要保人簽名欄、主被保險人│見本院卷第148 頁    │
  │    │            │        │壽保險與附加契約要保書（保│簽名欄偽造之「丙○○」署名各1 枚│                    │
  │    │            │        │單號碼：00000000）        │，共計2枚                       │                    │
  │    │            │        │                          │                                │                    │
  ├──┼──────┼────┼─────────────┼────────────────┼──────────┤
  │4   │94年9 月26日│丙○○  │保誠人壽保險股份有限公司人│要保書上要保人簽名欄、主被保險人│見本院卷第151頁     │
  │    │            │        │壽保險與附加契約要保書（保│簽名欄偽造之「丙○○」署名各1 枚│                    │
  │    │            │        │單號碼：00000000、00000000│，共計2枚                       │                    │
  │    │            │        │）                        │                                │                    │
  ├──┼──────┼────┼─────────────┼────────────────┼──────────┤
  │5   │94年10月3日 │丙○○  │保誠人壽保險股份有限公司保│申請書上要保人簽名欄、被保險人簽│見95年度他字第8428號│
  │    │            │        │險契約內容變更申請書（保單│名欄偽造之「丙○○」署名各1 枚，│卷第43頁            │
  │    │            │        │號碼：00000000、00000000）│共計2 枚                        │                    │
  │    │            │        │                          │                                │                    │
  ├──┴──────┴────┴─────────────┴────────────────┴──────────┤
  │共計：偽造署名9枚                                                                                               │
  └────────────────────────────────────────────────────────┘
附錄本判決論罪之法條
中華民國刑法第216條
行使第210 條至第215 條之文書者，依偽造、變造文書或登載不
實事項或使登載不實事項之規定處斷。
中華民國刑法第210條
偽造、變造私文書，足以生損害於公眾或他人者，處5 年以下有
期徒刑。
中華民國刑法第336條第2項
對於業務上所持有之物，犯前條第1 項之罪者，處6 月以上5 年
以下有期徒刑，得併科3 千元以下罰金。
中華民國刑法第339 條第1 項
意圖為自己或第三人不法之所有，以詐術使人將本人或第三人之
物交付者，處5 年以下有期徒刑、拘役或科或併科1 千元以下罰
金。


司法院資訊處製作；財團法人民間司法改革基金會備份。
